【裁判字號】    99,易,2462
【裁判日期】    991231
【裁判案由】    詐欺
【裁判全文】
臺灣臺北地方法院刑事判決              99年度易字第2462號
公  訴  人  臺灣臺北地方法院檢察署檢察官
被      告  丘梅沂
選任辯護人  楊慧如律師
上列被告因詐欺案件，經檢察官提起公訴（99年度偵字第5239號
），本院判決如下：
    主    文
丘梅沂幫助共同意圖為自己不法之所有，以詐術使人將本人之物
交付，處拘役伍拾日，如易科罰金，以新臺幣壹仟元折算壹日。
緩刑貳年。
    犯罪事實
一、丘梅沂係成年人，具大學畢業之教育程度，且有相當之社會
    經驗，明知社會上詐騙案件層出不窮，亦知悉金融機構帳戶
    係個人理財之重要工具，為攸關個人財產、信用之表徵，若
    將金融帳戶提供予不熟悉之他人使用，將可能遭不法集團做
    為詐欺被害人並指示被害人匯款入金融帳戶之用，藉以掩飾
    並提取犯罪所得，而逃避檢警人員之追緝，竟基於幫助他人
    詐欺取財之未必故意，於民國98年12月30日13時56分許，前
    往位於臺北縣板橋市○○街1號超峰快遞股份有限公司，將
    其於97年7月10日申辦之台新國際商業銀行大直分行、帳號
    000000000000000號帳戶（下稱系爭帳戶）之金融卡，依某
    真實姓名、年籍不詳，自稱「李副理」之成年男子（下稱「
    李副理」）之指示寄送予某真實姓名、年籍亦不詳，自稱為
    「張志誠會計師」之成年男子（下稱「張志誠」）。嗣「張
    志誠」取得丘梅沂前揭帳戶之金融卡，再與丘梅沂聯絡詢問
    取得該金融卡密碼後，「李副理」、「張志誠」及其等所屬
    之詐欺集團成年成員即共同基於意圖為自己不法所有之犯意
    聯絡，推由該詐欺集團某成員向如附表編號1及編號2所示之
    劉人華、陳彥廷諉稱之前網路購物因將付款方式誤辦為分期
    付款，需至自動櫃員機操作始能回復，否則將按月扣款之不
    實理由云云，而分別為如附表編號1及編號2所示之詐欺行為
    ，致劉人華、陳彥廷2人分別陷於錯誤，各依詐欺集團成員
    之指示，將如附表編號1及編號2所示之詐騙金額匯款至系爭
    帳戶內（各該詐騙時間、方式、金額等，詳如附表編號1及
    編號2所示），匯入之款項均隨即遭提領一空。嗣因劉人華
    、陳彥廷於匯款後，發覺受騙情事而報警，經警循線查悉上
    情。
二、案經臺北縣政府警察局板橋分局報告臺灣板橋地方法院檢察
    署；劉人華訴由臺北市政府警察局中山分局報告臺灣士林地
    方法院檢察署，並均呈請臺灣高等法院檢察署檢察長核轉及
    新竹市警察局第二分局報告臺灣臺北地方法院檢察署檢察官
    偵查起訴。
    理  由
壹、程序部分：
    按被告以外之人於審判外之陳述，雖不符前4條（第159條之
    1至第159條之4）之規定，而經當事人於審判程序同意作為
    證據，法院審酌該言詞陳述或書面陳述作成時之情況，認為
    適當者，亦得為證據。當事人、代理人或辯護人於法院調查
    證據時，知有第159條第1項不得為證據之情形，而未於言詞
    辯論終結前聲明異議者，視為有前項之同意，刑事訴訟法第
    159條之5定有明文。本案以下所引用之證據，檢察官、被告
    丘梅沂及其選任辯護人均同意作為證據，且迄言詞辯論終結
    均未就證據能力部分聲明異議，本院審酌該等證據方法於製
    作時尚無違法或不當情事，且客觀上亦無不可信之情況，堪
    認為適當，依上開規定，均有證據能力。
貳、實體部分：
一、訊據被告固不否認系爭帳戶為其親自申辦，且有將系爭帳戶
    之金融卡依未曾謀面之「李副理」指示寄送予「張志誠」，
    嗣再以電話將金融卡密碼告知「張志誠」等情（參見臺灣板
    橋地方法院檢察署99年度偵字第3736號偵查卷第5頁），惟
    矢口否認有何幫助詐欺取財犯行，辯稱：伊係因想要申請貸
    款減輕家中經濟負擔，朋友吳慧心也是一樣的情形，其等2
    人遂於98年12月28日依中國時報上所刊登之貸款廣告，分別
    依廣告上之電話與自稱是「李副理」之人聯絡，「李副理」
    稱中國信託商業銀行之貸款申辦需要財力證明，其有認識之
    會計師可以快速製作正確之財力證明，但是需要金融卡取得
    銀行往來明細，雙方電話聯絡了3天後，伊覺得對方不是騙
    人的，所以伊才在98年12月30日將系爭帳戶之金融卡依「李
    副理」之指示以快遞寄給「張志誠」，嗣「張志誠」來電告
    知已收到金融卡後，伊再向「張志誠」告知金融卡之密碼云
    云。另選任辯護人辯護意旨略以：被告於本案實為被害人，
    因被告之前隨父母久居美國，大學畢業後始返臺，較諸一般
    臺灣民眾對於本地層出不窮且手法一再翻新之詐騙伎倆誠屬
    陌生；被告事後查知對方應為詐欺集團之後亦已報警處理；
    被告有正當工作無需為區區小錢鋌而走險，被告實無幫助詐
    欺犯行等語。
二、經查：
  (一)告訴人劉人華及被害人陳彥廷有如附表編號1及編號2「詐騙
    經過（詐騙方式、詐騙金額）」欄所示之遭受詐騙情事，此
    有如附表編號1及編號2「證據及其所在處」欄所示之證據在
    卷可憑。據上，足認被告之系爭帳戶，確已供用於「李副理
    」、「張志誠」及其所屬詐欺集團對告訴人劉人華及被害人
    陳彥廷2人為如附表編號1及編號2所示詐欺取財犯行之匯款
    工具，至為明確。
  (二)被告所辯不足採之理由：
  1.按刑法上故意，分直接故意（確定故意）與間接故意（不確
    定故意），行為人對於構成犯罪之事實，明知並有意使其發
    生者，為直接故意；行為人對於構成犯罪事實，預見其發生
    而其發生並不違背其本意者，為間接故意。又間接故意與有
    認識的過失區別，在於二者對構成犯罪事實，雖均預見其能
    發生，但前者對其發生，並不違背其本意，後者則確信其不
    發生。且幫助犯成立，以行為人主觀上認識被幫助者，正欲
    從事犯罪或係正在從事犯罪，且該犯罪有既遂可能，而其行
    為足以幫助他人實現構成要件者，即具有幫助故意，並不以
    行為人確知被幫助者，係犯何罪名為必要。又於金融機構開
    設帳戶，請領存摺及金融卡，係針對個人身分社會信用而予
    以資金流通，具有強烈之屬人性，而金融帳戶為個人理財工
    具，且金融存摺、提款卡亦事關個人財產權益保障，其專有
    性甚高，除非本人或與本人親密關係者得使用該帳戶，他人
    難認有何理由可使用該帳戶，因之一般人均會妥為保管及防
    止金融帳戶遭人盜用之認識，縱使特殊情況偶需交付他人使
    用，亦必深入瞭解用途及合理性始予提供，且該等專有物品
    ，如落入不明人士手中，而未加以闡明正常用途，極易被利
    用為與財產有關犯罪工具，亦為吾人依一般生活認知所易體
    察之常識。而有犯罪意圖者非有正當理由，竟徵求他人提供
    帳戶，客觀上可預見其目的係供為某筆資金存入後再行領出
    之用，且該筆資金存入及提領過程係有意隱瞞其流程及行為
    人身分曝光用意，常人本於一般認知能力均易瞭解。從而如
    非為詐欺取財、恐嚇取財或洗錢等不法目的，衡情應無使用
    他人帳戶存摺、提款卡之理。被告於案發時已為一24歲之成
    年人，心智正常，智慮成熟，並係畢業於美國大學，受有相
    當教育訓練而具一般知識能力，而被告亦自承無論在台灣或
    美國都有在診所內工作，並從事網路拍賣，拍後所得之款項
    均由得標之買家將款項匯入系爭帳戶內。復依系爭帳戶之往
    來明細（見本院卷第27頁至第36頁）所示，被告於收受匯款
    之後，多次以金融卡領款，顯示被告對於得以金融卡及輸入
    密碼方式輕易提領帳戶內款項一事，明確知悉。又縱被告長
    年在外國受教育，惟依被告之入出境資訊連結作業顯示（見
    本院卷第10頁），被告自97年2月5日回臺之後，僅先後2次
    短暫出國，其餘均在國內，至案發時已在臺灣居住近2年之
    久，被告又係長期從事網路拍賣及得以接觸大眾之診所內工
    作，對邇來廣為媒體傳播，諸如擄車勒贖、假勒贖電話、刮
    刮樂詐財、網路詐騙、電話詐騙等多係利用他人帳戶，作為
    恐嚇取財或詐欺取財所得財物匯入、取款以逃避檢警查緝之
    用之犯罪手法難諉為不知。況政府亦於電視媒體、報章雜誌
    ，甚而於金融機構均多所宣導勿將帳戶提供陌生人使用，自
    非被告徒以：其長年居住美國等語，即可充為其任意提供金
    融卡及密碼予未曾謀面之陌生人之非常態事實予以合理及合
    法化之理由。再依上揭系爭帳戶之往來明細所示，被告於98
    年12月30日13時56分許前往超峰快遞股份有限公司寄送系爭
    帳戶金融卡前，於當日12時22分許甫自系爭帳戶提領700元
    ，餘額僅剩30元後，再寄交系爭帳戶之金融卡，此亦足認被
    告於交付系爭帳戶金融卡之前，主觀上已知悉其依「李經理
    」之指示交付系爭帳戶金融卡予「張至誠」，與一般申辦貸
    款之方式有違，只因基於其所有之系爭帳戶內存款所剩無幾
    ，故心存有僥倖，為取得貸款可能之機會，且仗恃系爭帳戶
    因無存款，不致造成其重大損失之心態，即使懷疑恐淪為人
    頭帳戶供非法使用，仍罔顧公眾利益，率然提供，縱遭他人
    非法使用，亦並不違背其本意。被告所為，自非基於交付系
    爭帳戶金融卡或密碼予不詳成年男子必定不會遭致不法用途
    之主觀上確信無疑，依客觀事證，足認被告已有幫助詐欺取
    財之不確定故意。
  2.再金融機構或理財公司是否核貸，係依借款人資力、信用及
    償債能力優劣為斷，除要求借款人提供個人相關身分證明、
    財力證明文件外，斷無要求借款人提供自己帳戶金融卡及金
    融卡密碼以審核償債能力優劣之必要與可能。況被告亦自承
    伊一直持續跟銀行洽辦貸款一事，雖然伊有財力證明及穩定
    收入，但是均因伊無法提出由公司承保之勞保及健保資料，
    所以銀行均拒絕貸款；伊所接觸之銀行均是因此理由而拒絕
    貸款（參見本院卷第76頁背面）等語。故被告對於銀行核撥
    信用貸款之程序及證明文件之相關規定當應知之甚詳，亦明
    知金融卡之使用與申辦貸款一事無涉；而被告對於其從未見
    過「李副理」及「張志誠」一事亦不否認，被告既對「李副
    理」及「張志誠」既不熟悉，又如何能僅憑其等一面之辭，
    即確信「李副理」及「張志誠」有何特殊能力及方法，於相
    同未能提出勞保及健保資料，而僅以其他銀行亦得以逕行依
    職權調閱而無須以金融卡交付之方式始得參閱之「交易記錄
    」向銀行辦妥信用貸款？再者，被告前既曾向銀行貸款，當
    知貸款需填寫相關貸款申請文件，並由本人親自簽名並經銀
    行查核身份、資力等手續後始會核貸，斷無僅以電話聯絡並
    交付帳戶金融卡及告知密碼之舉措即可完成貸款手續，此為
    向銀行貸款之基本程序，並不因銀行不同而有何差異。本件
    被告辯稱係為申辦銀行貸款而交付金融卡，然自始未填具銀
    行貸款相關文件亦有悖於金融機構核貸作業習慣。況如前述
    ，被告於98年12月30日13時56分許寄送系爭帳戶金融卡前，
    於當日12時22分甫自系爭帳戶提領700元，餘額僅剩30元。
    此實與一般借款人多會提供相當資力證明獲取良好信評以利
    核貸之申貸常情相違，更證被告以信賴「李副理」等說詞故
    提供系爭帳戶金融卡、密碼供申辦貸款之證明云云，適與其
    送交前提領帳戶幾近一空的客觀事實相反，所辯無可採；且
    被告交付金融卡及密碼，豈非徒生他人盜領貸款風險，亦未
    符放款作業常規，堪認被告交付金融卡與密碼，顯知悉將有
    供他人任意使用之可能，尚非貸款所必需，其所辯前詞，顯
    為虛情，無足憑信。
  3.被告之辯護人雖為被告另辯護稱被告有正當收入，無庸為區
    區小錢鋌而走險等語。然查，如前所述，被告自承一直都在
    跟金融機構洽談貸款一事，顯見被告若非本身財務狀況非佳
    ，即所需大於收入，何須持續申辦貸款。且參諸系爭帳戶之
    往來明細，亦顯見被告之帳戶餘額均非高額，可見被告之經
    濟狀況非屬充裕，而有資金需求。被告及辯護人前開辯解，
    非無可疑。而幫助詐欺之犯罪行為、態樣甚多，亦難謂何種
    情形始稱幫助詐欺之常態。是以，被告及辯護人前開置辯，
    仍屬卸責之詞或有所誤會，背離事理邏輯及社會常態，難以
    採信。
  4.至被告及其辯護人另辯稱依被告與「李副理」及「張志誠」
    之通聯資料（其等2人亦均係持用他人之行動電話號碼藉以
    掩飾真實身分；見臺灣板橋地方法院檢察署99年度偵字第
    3746 號偵查卷第36頁至第50頁背面）所示，用以證明被告
    係因接獲「李副理」及「張志誠」來電告知辦理貸款事宜，
    才寄送系爭帳戶金融卡並告知密碼，以及被告於案發後有報
    警（被告於99年1月2日18時許至臺北市政府警察局中山分局
    大直派出所報案稱系爭帳戶有資金進出異常情事；見本院卷
    第20頁）云云。惟衡酌被告已知悉「李副理」及「張志誠」
    所稱之貸款方式非屬常態，而仍執意交付系爭帳戶金融卡及
    告知密碼之情，且「李副理」、「張志誠」及其等詐欺集團
    成員既知利用人頭帳戶行騙，亦應無以真實姓名申辦電話為
    聯絡工具之理，而單以通聯紀錄，亦無法證明雙方聯繫之真
    實內容，僅可認被告交付帳戶期間，曾與「李副理」及「張
    志誠」所持用之電話聯繫，被告與其等縱事前曾以電話數次
    聯繫或於告訴人及被害人受騙匯款至系爭帳戶後報警，對本
    院前已認定被告雖可預知將自己金融卡及密碼提供他人，將
    可能因而幫助從事財產犯罪，仍心存僥倖而不違背其本意之
    主觀上意思判斷，不生影響，而無從執為有利被告之認定。
  5.綜上所述，本件事證明確，被告前揭所辯，無非卸責脫免之
    詞，殊無可信。被告之辯護人所提主張，亦非可採。本件被
    告幫助詐欺之犯行，堪以認定，自應依法論科。
  (三)末按刑事訴訟法係採真實發現主義，審理事實之刑事法院，
    應自行調查證據，以為事實之判斷，並不受其他判決之拘束
    ，此由觀諸最高法院56年台上字第118號判例即明。是縱與
    被告同時以申辦貸款為由而寄送金融卡並告知密碼之案外人
    吳慧心業經臺灣板橋地方法院檢察署檢察官以99年度偵字第
    3746號為不起訴處分確定，並業經本院調閱該偵查卷核閱無
    訛，惟兩案無論是被告或吳慧心與「李副理」聯繫之內容抑
    或是佯稱會計師之人對被告或吳慧心所表示需要提款卡之理
    由均核非全然一致，本院本於卷證調查而得之心證，依前開
    說明，仍不受其拘束，附此敘明。
三、論罪科刑之理由
  (一)核被告丘梅沂所為，係犯刑法第339條第1項、第30條第1項
    前段之幫助詐欺取財罪。
  (二)按刑法上之幫助犯，係對於犯罪與正犯有共同之認識，而以
    幫助之意思，對於正犯資以助力，而未參與實施犯罪之行為
    者而言。被告基於幫助之犯意，提供其所有系爭帳戶之金融
    卡及密碼，以供不詳成年男子詐騙告訴人劉人華及被害人陳
    彥廷財物之用，僅係參與犯罪構成要件以外之行為，尚無積
    極證據證明被告係以正犯而非以幫助犯之犯意參與，或有參
    與對告訴人劉人華及被害人陳彥廷施用詐術、領取匯入款項
    等詐欺取財構成要件行為之情形，應認被告係幫助犯，爰依
    刑法第30條第2項之規定，按正犯之刑減輕之。
  (三)前述自稱「李副理」、「張志誠」之人及其所屬詐欺集團成
    員成年人之間，對於如附表編號1及編號2所示之詐欺取財犯
    行，俱有犯意聯絡、行為分擔，而為共同正犯（最高法院98
    年度台非字第141號裁判意旨可供參照）。
  (四)被告係一次提供系爭帳戶之金融卡及密碼，幫助「李副理」
    、「張志誠」及其等所屬詐欺集團對告訴人劉人華及被害人
    陳彥廷2人為詐欺取財犯行，顯係一行為觸犯數個幫助詐欺
    取財罪，為想像競合犯，依刑法第55條規定，應從一重處斷
    。
  (五)爰審酌被告無前科，素行尚可，此有臺灣高等法院被告前案
    紀錄表1份在卷可表，其將系爭帳戶供作非法使用之犯罪手
    段，對社會交易安全產生負面影響，增加政府查緝此類犯罪
    之困難，且使詐欺集團成員得以掩飾詐欺所得之財物，並使
    告訴人劉人華及被害人陳彥廷受有財產上損害，本件犯罪所
    生之危害程度，復斟酌被告雖矢口否認犯罪，惟其因經濟條
    件欠佳，確有貸款需求之經濟狀況，再斟酌其生活狀況、智
    識程度，兼衡被告犯罪之動機、目的乃因寄望以此獲得貸款
    機會及其犯後態度等一切情狀，而量處如主文所示之刑，並
    諭知易科罰金之折算標準，以示懲戒。
  (六)被告前未曾因故意犯罪受有期徒刑以上刑之宣告，此有上揭
    被告之前案紀錄表在卷可憑，其因一時失慮，致罹刑典，固
    非可取，惟其所為犯罪情節尚非甚鉅，經此教訓，日後當知
    警惕、已足促其自我約制而信無再犯之虞，基於社會人力資
    源之有效運用，非無再觀後效之餘地，本院認所宣告之刑，
    以暫不執行為適當，爰宣告被告緩刑2年，用啟自新。
據上論斷，應依刑事訴訟法第第299條第1項前段，刑法第30條第
1項前段、第2項、第28條、第339條第1項、第55條、第41條第1
項前段、第74條第1項第1款，刑法施行法第1條之1第1項、第2項
前段，判決如主文。
本案經檢察官高一書到庭執行職務。
中    華    民    國    99    年    12    月    31    日
                  刑事第八庭審判長法  官  徐千惠
                                  法  官  陳雯珊
                                  法  官  古瑞君
上正本證明與原本無異。
如不服本判決應於收受送達後10日內向本院提出上訴書狀，並應
敘述具體理由；其未敘述上訴理由者，應於上訴期間屆滿後20日
內向本院補提理由書（均須按他造當事人之人數附繕本）「切勿
逕送上級法院」。告訴人或被害人如對於本判決不服者，應具備
理由請求檢察官上訴，其上訴期間之計算係以檢察官收受判決正
本之日期為準。
                                   書記官 莊宜諳
中    華    民    國    99    年    12    月    31    日
附錄本案論罪科刑法條全文：
刑法第339條
意圖為自己或第三人不法之所有，以詐術使人將本人或第三人之
物交付者，處 5 年以下有期徒刑、拘役或科或併科 1 千元以下
罰金。
以前項方法得財產上不法之利益或使第三人得之者，亦同。
前二項之未遂犯罰之。
附表：
┌─┬───┬─────────┬───────────┐
│編│被害人│詐騙經過（詐騙方式│證據及其所在處        │
│號│      │、金額）          │                      │
├─┼───┼─────────┼───────────┤
│1 │劉人華│該詐欺集團成員於98│告訴人劉人華於警詢時│
│  │      │年12月30日20時許佯│  之指述（見臺灣士林地│
│  │      │稱係購物網站客服人│  方法院檢察署99年度偵│
│  │      │員，諉稱因收貨人員│  字第3690號偵查卷第13│
│  │      │誤將付款方式為一次│  頁至第15頁）。      │
│  │      │付清辦理為分期付款│台新國際商業銀行99年│
│  │      │，需至原付款行即郵│  1月18日台新作文字第9│
│  │      │局辦理取消云云。嗣│  900749號函暨檢附之系│
│  │      │該詐欺集團另一成員│  爭帳戶之客戶基本資料│
│  │      │再撥打電話予劉人華│  維護單、臺幣存款歷史│
│  │      │，假冒為郵局值班人│  交易明細查詢各1份（ │
│  │      │員，要求劉人華至自│  同上偵查卷第16頁至第│
│  │      │動櫃員機依指示操作│  19頁）。            │
│  │      │以取消分期付款，劉│臺北市政府警察局文山│
│  │      │人華因此陷於錯誤，│  一局指南派出所受理各│
│  │      │隨即於當日23時26分│  類案件紀錄表、受理刑│
│  │      │許，至位於臺北市大│  事案件報案三聯單、內│
│  │      │安區○○○路○段238│  政部警政署反詐騙諮詢│
│  │      │號之台新銀行自動櫃│  專線紀錄表、受理詐騙│
│  │      │員機處，依指示操作│  帳戶通報簡便格式表（│
│  │      │後，將2萬4千元匯入│  同上偵查卷第42頁至第│
│  │      │系爭帳戶，並隨即遭│  45頁）。            │
│  │      │提領一空。        │台新國際商業銀行99年│
│  │      │                  │  10月20日台新作文字第│
│  │      │                  │  9919731號函暨檢附系 │
│  │      │                  │  爭帳戶之開戶資料及資│
│  │      │                  │  金往來明細1份（見本 │
│  │      │                  │  院卷第25頁至第38頁）│
│  │      │                  │  。                  │
├─┼───┼─────────┼───────────┤
│2 │陳彥廷│該詐欺集團成員於98│被害人陳彥廷於警詢時│
│  │      │年12月30日19時許佯│  之指述（見臺灣板橋地│
│  │      │稱係購物網站客服人│  方法院檢察署99年度偵│
│  │      │員，諉稱因其誤將一│  字第3736號偵查卷第8 │
│  │      │次付清之付款方式誤│  頁至第9頁）。       │
│  │      │辦理為分期付款云云│台新銀行自動櫃員機交│
│  │      │，要求陳彥廷需至自│  易明細表1紙（見同上 │
│  │      │動櫃員機依指示操作│  偵查卷第17頁）。    │
│  │      │以取消分期付款，致│高雄市政府警察局鼓山│
│  │      │陳彥廷因此陷於錯誤│  分局內惟派出所受理刑│
│  │      │，隨即於當日23時47│  事案件報案三聯單、受│
│  │      │分許，至台新銀行自│  理詐騙帳戶通報簡便格│
│  │      │動櫃員機處，依指示│  式表（同上偵查卷第12│
│  │      │操作後，將2萬8千元│  頁至第13頁）。      │
│  │      │匯入系爭帳戶，並隨│台新國際商業銀行99年│
│  │      │即遭提領一空。    │  10月20日台新作文字第│
│  │      │                  │  9919731號函暨檢附系 │
│  │      │                  │  爭帳戶之開戶資料及資│
│  │      │                  │  金往來明細1份（見本 │
│  │      │                  │  院卷第25頁至第38頁）│
│  │      │                  │  。                  │
└─┴───┴─────────┴───────────┘

司法院資訊處製作；財團法人民間司法改革基金會備份。
